【裁判字號】    98,交聲,941
【裁判日期】    980730
【裁判案由】    違反道路交通管理處罰條例聲明異議
【裁判全文】
臺灣桃園地方法院交通事件裁定         98年度交聲字第929號
原處分機關  交通部公路總局新竹區監理所
異  議  人
即受處分人  甲○○
上列受處分人因違反道路交通管理處罰條例案件，對於交通部公
路總局新竹區監理所桃園監理站中華民國98年3 月26日所為之處
分（原處分案號：壢監裁字第裁53－ZAQ071782 號、壢監裁字第
裁53－ZAQ071785 號、壢監裁字第裁53－ZAQ071837 號、壢監裁
字第裁53－ZAQ071841 號、壢監裁字第裁53－ZBP032607 號、壢
監裁字第裁53－ZBP032613 號、壢監裁字第裁53－ZAQ071976 號
、壢監裁字第裁53－ZAQ071986 號、壢監裁字第裁53－ZAQ07220
6 號、壢監裁字第裁53－ZAQ072208 號、壢監裁字第裁53－ZFQ0
15230 號、壢監裁字第裁53－ZFQ015233 號、壢監裁字第裁53－
ZFP030260 號、壢監裁字第裁53－ZFP030265 號、壢監裁字第裁
53－ZBP032762 號、壢監裁字第裁53－ZBP032766 號、壢監裁字
第裁53－ZBP032770 號、壢監裁字第裁53－ZBP032771 號），聲
明異議，本院裁定如下：
    主  文
如附表所示之原處分均撤銷。
甲○○不罰。
    理  由
一、原處分意旨略以：異議人即受處分人甲○○所有車牌號碼25
    91-RX 號自用小客車，因於如附表所示之時間、地點，行經
    如附表所示收費站之高速公路電子收費車道時有「汽車行駛
    於應繳費之公路不依規定繳費」之違規事實，經遠通電收股
    份有限公司（下稱遠通電收）依交通部臺灣區○道○○○路
    電子收費申裝及欠費追繳作業注意事項規定，先後以郵局掛
    號信函（文號：00000000000 號、00000000000 號）通知其
    應於民國97年11月25日及97月12月10日前補繳費用。嗣異議
    人仍未於期限內補繳，舉發機關即國道公路警察局第一警察
    隊、第二警察隊及第六警察隊，即於98年2 月20日分別填掣
    如附表所示之舉發違反道路交通管理事件通知單並附採證照
    片逕行舉發。異議人於應到案日期即98年3 月22日前提出申
    訴，經交通部公路總局新竹區監理所中壢監理站（下稱原處
    分機關）調查結果，認異議人確有上開違規行為，乃依道路
    交通管理處罰條例第27條第1 項及違反道路交通管理事件統
    一裁罰基準及處理細則第43條、第44條、第67條之規定，於
    98年3 月26日以如附表所示之裁決書，分別就受處分人如附
    表所示之違規行為，各裁處罰鍰新臺幣（下同）3,000 元。
二、異議意旨略以：其所有上開自用小客車，確有於如附表所示
    時間、地點，行經高速公路而未依規定繳納通行費之事實，
    惟其於97年10月22日出國前，曾親至國道1 號高速公路中壢
    休息站之遠通電收服務處查詢有否積欠通行費，經服務人員
    查詢結果未欠費，並告知如有欠費會寄通知單通知補繳，而
    其於出國前亦未收到任何通知單。嗣其出國後，舉發機關即
    以掛號信函，郵寄「高速公路通行費催繳通知單」至其車籍
    地，然其至98年1 月14日始返國門，故上開通知單送達時，
    其人均在國外，且因其係獨居，該址並無同居人及其他人可
    代代收該通知單，是縱該通知單於97年11月6 日及同年月26
    日寄存送達，其亦無從得知。準此，既其並未實際受領該通
    知單，自無「經通知補繳仍未依期限繳納」之違規情事可言
    ，原處分機關未予詳查，仍逕予裁罰，自屬不當，為此聲明
    異議云云。
三、按送達，於應受送達人之住居所、事務所或營業所為之；於
    應受送達處所不獲會晤應受送達人時，得將文書付與有辨別
    事理能力之同居人、受僱人或應送達處所之接收郵件人員；
    送達，不能依前2 條規定為之者，得將文書寄存送達地之地
    方自治或警察機關，並作送達通知書兩份，一份黏貼於應受
    送達人住居所、事務所、營業所或其就業處所門首，另一份
    交由鄰居轉交或置於該送達處所信箱或其他適當位置，以為
    送達。前項情形，由郵政機關為送達者，得將文書寄存於送
    達地之郵政機關，行政程序法第72條、第73條及第74條分別
    定有明文。
四、本件異議人對其先後於附表所示之時、地，駕駛前揭自用小
    客車通行如附表所示之收費站而有未依規定繳納高速公路通
    行費之事實，並不爭執，自應補繳通行費，惟查：
    (一)異議人於其所有上揭自用小客車，於附表所示之時、地行
      經高速公路電子收費車道，未依規定繳費，因而經遠通電
      收先後於97年11月4 日、同年月20日，製發2 份「高速公
      路通行費催繳通知單」（文號：00000000000 號、000000
      00000 號），載明異議人應補繳所積欠之通行費720 元及
      作業處理費900 元，合計1,620 元，並載明如附表所示之
      補繳之期限後，以郵局掛號信函依異議人之車籍地址即桃
      園縣楊梅鎮○○路○ 段676 巷33弄8 號為送達，且分別於
      97年11月6 日及同年月26日送達於異議人所登記之車籍地
      址，嗣因未獲晤異議人，亦無受領文書之同居人、受雇人
      或應送達處所之接收郵件人員，乃將該通知單寄存於桃園
      縣之楊梅郵局之情，固有上開「高速公路通行費催繳通知
      單」2 份、桃園縣楊梅郵局掛號郵件送達證書2 紙分別在
      卷可稽。然異議人自96年6 月6 日起即將戶籍地址遷至桃
      園縣蘆竹鄉○○村○○鄰○○路295 號13樓之2 ，亦有其個
      人基本資料查詢結果附卷可憑，此尚在遠通公司寄發「高
      速公路通行費催繳通知單」予異議人之前，而遠通公司本
      身固無查詢異議人戶籍地之權限，需向監理機關查詢後依
      監理機關給予之資料辦理送達，惟監理機關於提供資料予
      遠通公司前，自應善盡查證之義務，詎原處分機關未予詳
      查即逕將異議人辦理車輛過戶登記時填具之戶籍地址即所
      謂之車籍地址提供予遠通公司，以致遠通公司之送達地址
      並非當時異議人之戶籍地，其送達程序顯有瑕疵，是如附
      表所示之「高速公路通行費催繳通知單」，難謂已經合法
      送達於異議人。
    (二)按汽車行駛於應繳費之公路、橋樑、隧道或輪渡，不依規
      定繳費者，處汽車所有人或駕駛人新臺幣（下同） 3,000
      元以上6,000 元以下罰鍰，並追繳欠費，前揭道路交通管
      理處罰條例第27條第1 項已有明文。上開規定，並未區分
      汽車駕駛人係行經人工收費或以電子收費設備收費之情形
      ，而分別加以規範，然考人工收費者，駕駛人行經收費站
      時若不依規定繳費，均屬故意不予繳費而強行通過，難以
      諉為疏忽所致，反之，若係行經電子收費設備而未經扣款
      者，駕駛人於行駛前雖有注意票證餘額是否足敷繳費之義
      務，惟其駕駛過程中難以時刻觀察該票證餘額，且通過收
      費站後，縱使發覺餘額不足，亦難期待其立即停車並返回
      收費站處補足餘額。準此，於汽車採用電子收費設備並行
      駛於採用電子收費設備之車道時，尚不得僅以行經收費站
      時未經扣款，逕認係駕駛人故意不予繳費而強行通過。從
      而，駕駛人單純駕車行駛於高速公路，行經以電子收費設
      備收取通行費之車道時，縱使未依規定繳費扣款，解釋上
      似不應遽為裁罰，否則一旦駕駛人駕車行經收費站而未經
      正常扣款，未經給予補繳通行費之機會即遽加裁罰，非但
      失之過酷，更有損政府委由遠通電收辦理高速公路電子收
      費取代以往人工收費之美意。佐以上開條例第27條第1 項
      汽車行駛於應繳費之公路應繳納之通行費及第56條第2 項
      在道路收費停車處所停車應繳納之停車費，均屬公法上金
      錢給付義務之特質，於該條例第27條第1 項在非人工收費
      之電子設備收費情形，雖未比照同條例第56條第2 項明定
      以「通知駕駛人補繳…逾期再不繳納」為處罰之要件，仍
      應作相同之解釋，即認在行駛於應繳費並使用電子收費設
      備之上開處所此特殊情形下，該條例第27條第1 項之「不
      依規定繳費」，應解釋為「經通知補繳後逾期仍未繳納」
      之行為。復觀前揭交通部臺灣區○道○○○路局電子收費
      申裝及欠費追繳作業注意事項第13點、第17點及公路通行
      費徵收管理辦法第15條規定，必先經過徵收機關以「補繳
      通行費及作業處理費通知單」向汽車所有人催繳，予所有
      人依所列金額及繳費期限完成補繳之機會，若車輛所有人
      逾補繳期限仍未繳納時，始得依法舉發並加以裁罰。駕駛
      人在經通知補繳期限前，是否有「汽車行駛於應繳費之公
      路不依規定繳費」之違規事實，仍屬不確定狀態，警察機
      關尚無舉發權，應於補繳期限屆滿後仍未補繳費用，其違
      規行為方屬成立（臺灣高等法院97年度交抗字第800 號、
      第866 號、第926 號等裁定及臺灣高等法院暨所屬法院97
      年法律座談會刑事臨時類提案第1 號之研討意旨參照）。
    (三)準此，本件如附表所示之「高速公路通行費催繳通知單」
      經遠通公司製發後既未合法送達於異議人，即難謂異議人
      確有接獲補繳之通知，而有「經通知補繳後逾期仍未繳納
      」之違規行為，又其於98年3 月1 日即至遠通電收國道中
      壢服務區中壢門市補繳上開費用，有遠通電收補繳通行費
      及作業費通知單門市補單、遠通電收代收款專用繳款證明
      顧客聯在卷可稽，則揆諸上開說明，原處分機關即不得再
      依道路交通管理處罰條例第27條第1 項之規定，對異議人
      為如附表所示之處分。
五、綜上所述，異議人並無原處分所認之違規事實，是處分機關
    依道路交通管理處罰條例第27條第1 項，違反道路交通管理
    事件統一裁罰基準及處理細則及違反道路交通管理事件統一
    裁罰基準表所載之裁罰標準之相關規定，就如附表所示之交
    通違規事件，各裁處異議人每次違規罰鍰3,000 元，即有違
    誤，是本件異議為有理由，應由本院將原處分撤銷，並自為
    裁定如主文第2 項所示，以資適法。
據上論斷，依道路交通管理處罰條例第87條第2 項、道路交通案
件處理辦法第20條前段，裁定如主文。
中    華    民    國    98    年    7     月    30    日
                          交通法庭    法  官    蘇 昌 澤
以上正本證明與原本無異。
如不服本裁定，應於裁定送達後5 日內向本院提出抗告狀。
                                      書記官    田 宜 芳
中    華    民    國    98    年    8     月    3     日
附表：
┌─┬───────┬────┬────┬───┬────┬───┬─────┐
│編│裁決書字號（舉│通過收費│未扣繳通│舉  發│補繳通知│補  繳│ 裁罰金額 │
│號│發通知單字號）│站之日期│行費地點│日  期│單文號  │期  限│（新臺幣）│
├─┼───────┼────┼────┼───┼────┼───┼─────┤
│一│壢監裁字第裁53│97年10月│國道一號│98年 2│00000000│97年11│3,000元   │
│  │－ZAQ071782 號│4 日晚間│泰山收費│月20日│370     │月25日│          │
│  │（公警局交字第│20時53分│站北向第│      │        │      │          │
│  │ZAQ071782 號舉│        │9 車道  │      │        │      │          │
│  │發通知單）    │        │        │      │        │      │          │
├─┼───────┼────┼────┼───┼────┼───┼─────┤
│二│壢監裁字第裁53│97年10月│國道一號│同上  │同上    │同上  │同上      │
│  │—ZAQ071785 號│4 日晚間│泰山收費│      │        │      │          │
│  │（公警局交字第│21時35分│站南向第│      │        │      │          │
│  │ZAQ071785 號舉│        │12車道  │      │        │      │          │
│  │發通知單）    │        │        │      │        │      │          │
├─┼───────┼────┼────┼───┼────┼───┼─────┤
│三│壢監裁字第裁53│97年10月│國道一號│同上  │同上    │同上  │同上      │
│  │—ZAQ071837 號│6 日上午│泰山收費│      │        │      │          │
│  │（公警局交字第│09時45分│站北向第│      │        │      │          │
│  │ZAQ071837 號舉│        │10車道  │      │        │      │          │
│  │發通知單）    │        │        │      │        │      │          │
├─┼───────┼────┼────┼───┼────┼───┼─────┤
│四│壢監裁字第裁53│97年10月│國道一號│同上  │同上    │同上  │同上      │
│  │—ZAQ071841 號│6 日上午│泰山收費│      │        │      │          │
│  │（公警局交字第│10時34分│站南向第│      │        │      │          │
│  │—ZAQ071841 號│        │12車道  │      │        │      │          │
│  │舉發單）      │        │        │      │        │      │          │
├─┼───────┼────┼────┼───┼────┼───┼─────┤
│五│壢監裁字第裁53│97年10月│國道一號│同上  │同上    │同上  │同上      │
│  │—ZBP032607 號│8 日上午│楊梅收費│      │        │      │          │
│  │（公警局交字第│06時28分│站南向第│      │        │      │          │
│  │ZBP032607 號舉│        │8 車道  │      │        │      │          │
│  │發通知單）    │        │        │      │        │      │          │
├─┼───────┼────┼────┼───┼────┼───┼─────┤
│六│壢監裁字第裁53│97年10月│國道一號│同上  │同上    │同上  │同上      │
│  │—ZBP032613 號│8 日下午│楊梅收費│      │        │      │          │
│  │（公警局交字第│14時26分│站北向第│      │        │      │          │
│  │ZBP032613 號舉│        │7 車道  │      │        │      │          │
│  │發通知單）    │        │        │      │        │      │          │
├─┼───────┼────┼────┼───┼────┼───┼─────┤
│七│壢監裁字第裁53│97年10月│國道一號│同上  │同上    │同上  │同上      │
│  │—ZAQ071976 號│10日上午│泰山收費│      │        │      │          │
│  │（公警局交字第│06時41分│站北向第│      │        │      │          │
│  │ZAQ071976 號舉│        │10車道  │      │        │      │          │
│  │發通知單）    │        │        │      │        │      │          │
├─┼───────┼────┼────┼───┼────┼───┼─────┤
│八│壢監裁字第裁53│97年10月│國道一號│同上  │同上    │同上  │同上      │
│  │—ZAQ071986 號│10日下午│泰山收費│      │        │      │          │
│  │（公警局交字第│14時21分│站南向第│      │        │      │          │
│  │ZAQ071986 號舉│        │11車道  │      │        │      │          │
│  │發通知單）    │        │        │      │        │      │          │
├─┼───────┼────┼────┼───┼────┼───┼─────┤
│九│壢監裁字第裁53│97年10月│國道一號│同上  │00000000│97年12│同上      │
│  │—ZAQ072206 號│17日下午│泰山收費│      │767     │月10日│          │
│  │（公警局交字第│13 時26 │站北向第│      │        │      │          │
│  │ZAQ072206 號舉│分      │10車道  │      │        │      │          │
│  │發通知單）    │        │        │      │        │      │          │
├─┼───────┼────┼────┼───┼────┼───┼─────┤
│十│壢監裁字第裁53│97年10月│國道一號│同上  │同上    │同上  │同上      │
│  │—ZAQ072208 號│17日下午│泰山收費│      │        │      │          │
│  │（公警局交字第│14時12分│站南向第│      │        │      │          │
│  │ZAQ072208 號舉│        │12車道  │      │        │      │          │
│  │發通知單）    │        │        │      │        │      │          │
├─┼───────┼────┼────┼───┼────┼───┼─────┤
│十│壢監裁字第裁53│97年10月│國道一號│同上  │同上    │同上  │同上      │
│一│—ZFQ015230 號│18日上午│龍潭收費│      │        │      │          │
│  │（公警局交字第│05時57分│站南向第│      │        │      │          │
│  │ZFQ015230 號舉│        │10車道  │      │        │      │          │
│  │發通知單）    │        │        │      │        │      │          │
├─┼───────┼────┼────┼───┼────┼───┼─────┤
│十│壢監裁字第裁53│97年10月│國道一號│同上  │同上    │同上  │同上      │
│二│—ZFQ015233 號│18日下午│龍潭收費│      │        │      │          │
│  │（公警局交字第│13時06分│站北向第│      │        │      │          │
│  │ZFQ015233 號舉│        │9 車道  │      │        │      │          │
│  │發通知單）    │        │        │      │        │      │          │
├─┼───────┼────┼────┼───┼────┼───┼─────┤
│十│壢監裁字第裁53│97年10月│國道一號│同上  │同上    │同上  │同上      │
│三│—ZFP030260 號│19日上午│樹林收費│      │        │      │          │
│  │（公警局交字第│09時10分│站北向第│      │        │      │          │
│  │ZFP030260 號舉│        │11車道  │      │        │      │          │
│  │發通知單）    │        │        │      │        │      │          │
├─┼───────┼────┼────┼───┼────┼───┼─────┤
│十│壢監裁字第裁53│97年10月│國道一號│同上  │同上    │同上  │同上      │
│四│—ZFP030265 號│19日下午│樹林收費│      │        │      │          │
│  │（公警局交字第│13時24分│站南向第│      │        │      │          │
│  │ZFP030265 號舉│        │12車道  │      │        │      │          │
│  │發通知單）    │        │        │      │        │      │          │
├─┼───────┼────┼────┼───┼────┼───┼─────┤
│十│壢監裁字第裁53│97年10月│國道一號│同上  │同上    │同上  │同上      │
│五│—ZBP032762 號│19日下午│楊梅收費│      │        │      │          │
│  │（公警局交字第│15時55分│站南向第│      │        │      │          │
│  │ZBP032762 號舉│        │8 車道  │      │        │      │          │
│  │發通知單）    │        │        │      │        │      │          │
├─┼───────┼────┼────┼───┼────┼───┼─────┤
│十│壢監裁字第裁53│97年10月│國道一號│同上  │同上    │同上  │同上      │
│六│—ZBP032766 號│20日凌晨│楊梅收費│      │        │      │          │
│  │（公警局交字第│00時02分│站北向第│      │        │      │          │
│  │ZBP032766 號舉│        │7 車道  │      │        │      │          │
│  │發通知單）    │        │        │      │        │      │          │
├─┼───────┼────┼────┼───┼────┼───┼─────┤
│十│壢監裁字第裁53│97年10月│國道一號│同上  │同上    │同上  │同上      │
│七│—ZBP032770 號│20日上午│楊梅收費│      │        │      │          │
│  │（公警局交字第│09時50分│站南向第│      │        │      │          │
│  │ZBP032770 號舉│        │8 車道  │      │        │      │          │
│  │發通知單）    │        │        │      │        │      │          │
├─┼───────┼────┼────┼───┼────┼───┼─────┤
│十│壢監裁字第裁53│97年10月│國道一號│同上  │同上    │同上  │同上      │
│八│—ZBP032771 號│20日上午│楊梅收費│      │        │      │          │
│  │（公警局交字第│10時54分│站北向第│      │        │      │          │
│  │ZBP032771 號舉│        │7 車道  │      │        │      │          │
│  │發通知單）    │        │        │      │        │      │          │
└─┴───────┴────┴────┴───┴────┴───┴─────┘


司法院資訊處製作；財團法人民間司法改革基金會備份。
